【裁判字號】    98,上訴,1419
【裁判日期】    990119
【裁判案由】    違反毒品危害防制條例
【裁判全文】
臺灣高等法院高雄分院刑事判決        98年度上訴字第1419號
上  訴  人
即  被  告  乙○○
選任辯護人  吳春生律師
            鄭伊倫律師
上列上訴人因違反毒品危害防制條例案件，不服臺灣屏東地方法
院98年度訴字第254 號中華民國98年9 月4 日第一審判決（起訴
案號：臺灣屏東地方法院檢察署96年度偵字第4924號），提起上
      訴，本院判決如下：
     主  文
原判決關於販賣第三級毒品暨定執行刑部分均撤銷。
乙○○販賣第三級毒品，處有期徒刑貳年拾月，未扣案之販賣毒
品所得新臺幣伍佰元沒收，如一部或全部不能沒收時，以其財產
抵償之。又販賣第三級毒品，處有期徒刑貳年拾月，未扣案之販
賣毒品所得新臺幣壹仟元沒收，如一部或全部不能沒收時，以其
財產抵償之。應執行有期徒刑肆年捌月，未扣案之販賣毒品所得
新臺幣壹仟伍佰元沒收，如全部或一品部不能沒收時，以其財產
抵償之。
    事  實
一、乙○○明知愷他命（即K 他命）係毒品危害防制條例第2 條
    第2 項第3 款所管制之第三級毒品，非經許可，不得販賣，
    詎竟基於販賣第三級毒品愷他命之犯意，以不詳方式取得愷
    他命後，並分別於下列時地為販賣第三級毒品愷他命之犯行
    ：
(一)、於96年3 月19日凌晨2 時5 分許，乙○○以其所使用之門號
    0000000000號行動電話撥打丙○○使用之門號0000000000號
    行動電話，丙○○以暗號「5 」向乙○○表示欲購買價值新
    台幣（下同）500 元之愷他命，乙○○應允之，隨即於同日
    凌晨2 時30分許，依約前往址設於屏東縣屏東市○○街之「
    新名人釣蝦場」外，將第三級毒品愷他命1 包（重量不詳）
    販賣予丙○○，並當場收取500 元之價金。
(二)、乙○○又於96年3 月21日凌晨1 時26分許，以其所使用之上
    開行動電話撥打甲○○使用之門號0000000000號行動電話，
    甲○○向乙○○表示欲購買2 包愷他命，乙○○應允之，隨
    即於同日凌晨近2 時許，依約前往位於屏東縣屏東市○○路
    之「海王星遊藝場」後方之某超商外，將第三級毒品愷他命
    2 包（重量不詳）賣予甲○○，並當場取得1000元之價金。
    嗣於96年5 月8 日晚上5 時許，警方持搜索票至乙○○所承
    租位於屏東縣屏東市○○街33號11樓之2 之居所進行搜索，
    當場查扣上開行動電話（含SIM 卡）1 支，與本案販賣毒品
    無關之愷他命1 包（包裝袋重0.338 公克、驗餘淨重0.036
    公克）、電話卡1 張、筆桿1 支及塑膠板1 塊等物，循線查
    知上情。
二、案經屏東縣警察局報告臺灣屏東地方法院檢察署檢察官偵查
    起訴及追加起訴。
    理  由
壹、程序事項:
一、證人丙○○、甲○○於偵查中證詞之證據能力：
(1)、按被告以外之人於偵查中向檢察官所為之陳述，除顯有不可
    信之情況者外，得為證據；刑事訴訟法第159 之1 第2 項定
    有明文。偵查中對被告以外之人所為之偵查筆錄，或被告以
    外之人向檢察官所提之書面陳述，性質上均屬傳聞證據。惟
    現階段刑事訴訟法規定，檢察官代表國家偵查犯罪、實施公
    訴，依法其有訊問被告、證人及鑑定人之權，證人、鑑定人
    且須具結，實務運作時，檢察官偵查中向被告以外之人所取
    得之陳述，原則上均能遵守法律規定，不致違法取供，其可
    信度極高。
(2)、查證人丙○○、甲○○於偵查中以證人身分具結所為之陳述
    ，被告及辯護人未提及檢察官在偵查時有以強暴、脅迫等不
    法取供之情形，而上開證人亦表示檢察官並無不正訊問（見
    原審卷第96頁、第98頁、第101 頁），堪認無顯不可信之情
    況，且均已於審判中經被告、辯護人進行詰問，給予對質之
    機會，應認具有證據能力。
二、證人丙○○、甲○○警詢證詞之證據能力：
(1)、按被告以外之人於審判外之言詞或書面陳述，除法律有規定
    外，不得作為證據；被告以外之人於檢察事務官、司法警察
    官或司法警察調查中所為之陳述，與審判中不符時，其先前
    之陳述具有較可信之特別情況，且為證明犯罪事實存否所必
    要，得為證據，刑事訴訟法第159 條第1 項、第159 條之2
    分別定有明文。是以被告以外之人於審判外之言詞或書面，
    即屬傳聞證據，因有悖法院直接審理及言詞審理之精神，妨
    礙當事人之反對詰問權，影響程序正義之實現，除法律別有
    規定外，原則上不具證據能力。又刑事訴訟法第159 條之2
    所謂「前後陳述不符」之要件，應就前後階段之陳述進行整
    體判斷，以決定其間是否具有實質性差異，而所謂「較可信
    之特別情況」，亦應就前後陳述時之各種外部情況進行比較
    ，以資決定何者外部情況具有可信性，若陳述係在特別可信
    之情況下所為，則虛偽陳述之危險性不高，雖係審判外陳述
    ，或未經被告反對詰問，仍得承認其有證據能力。就外部情
    況之認定，例如時間之間隔、是否為有意識之迴避、有無受
    外力干擾或事後串謀、以及警詢所作時之筆錄記載是否完整
    、是否出於自由意識陳述等情。法院應斟酌上列因素綜合判
    斷，細究陳述人問答態度、表情與舉動之變化，以查是否具
    較可信之特別情況，合先敘明。
(2)、查證人丙○○、甲○○於警詢時之供述，依筆錄記載內容，
    採取一問一答方式，而證人丙○○、甲○○係因警方由被告
    所使用之行動電話產生之通聯譯文，加以分析比對，研判被
    告與丙○○、甲○○應有毒品交易而加以調查訊問，觀筆錄
    之記載，雙方就交易毒品之時間、地點、價格係證人丙○○
    、甲○○主動提及，並非警員事先指出而由證人丙○○、甲○○被動的回答「是」與「否」，就警詢筆錄製作之背景、
    原因、過程等客觀事實觀之，並無任何違反刑事訴訟法相關
    規定，更無外力之干擾或不當之誘導，以警詢過程而言，已
    予丙○○、甲○○自然、完全陳述之機會，當無不正取證之
    瑕疵，訊畢亦經丙○○、甲○○閱覽後簽名、捺印，表示內
    容無訛，審諸渠等於警詢時之供述較接近案發時點，記憶應
    較為清晰，憑信性甚高，當時復未直接面對被告，證述當時
    心理較為篤定、壓力較小，較有可能據實陳述，再觀以上開
    證人於警詢所為證述內容與渠等在偵訊所陳之內容，亦相一
    致，在檢察官及原審面前均未表示為遭受不正方法訊問或非
    出於其自由意志而為供述（見原審卷第95頁、第100-101 頁
    ），佐以通訊監察譯文內容與渠等於警詢中所陳內容亦大致
    符合，益徵上開證人於警詢之陳述應具有任意性；再上開證
    人於原審審理時仍就渠等曾自被告處取得第三級毒品愷他命
    一事證述自始不移，僅改稱當時係與被告合資購買愷他命，
    先寄放在被告處，嗣後再向被告索取云云，足認被告與前開
    證人曾有經手毒品之情節應非子虛，渠等於法院所為證詞，
    顯係經權衡輕重，為袒護被告免於判重刑，或恐被告對其不
    利等因素而為之託詞，憑信性甚低，依上開證人警詢時之外
    部附隨環境或條件觀察，認渠等於警詢中所為與法院審理時
    不符之陳述顯有較可信之特別情況，基於發見真實之需求，
    且為證明被告犯罪事實之存否為有必要，並斟酌上開供述證
    據之取得過程並無瑕疵，且與本案待證事實間具有相當之關
    聯性，應認上開證人於警詢之陳述符合刑事訴訟法第159 條
    之2 之情形，而有證據能力。
(3)、辯護人雖稱由甲○○警詢與警員之對話可知，員警應與甲○○討論過案情，特別是在警員問及甲○○為何記憶如此清楚
    時，甲○○回答剛才警員已經問過了等語，顯見是配合警員
    之意思而製作筆錄，且當甲○○之回答非配合警員要求時，
    警員乃以不出聲音或用其他方式暗示，甲○○遲疑幾秒後隨
    即發出「喔」的回答，顯見是受警員之提示；又警員所問之
    問題與下一個問題間，多數並無停頓，背景無明顯打字聲音
    ，應可確定多數是警員事先做好，少部分問題間有停頓打字
    聲才是甲○○有回答後警員才打字輸入，故甲○○之警詢筆
    錄應是警員事先做好並要求甲○○配合製作，警詢內容與事
    實不符，無證據能力等語。惟經本院勘驗結果，警詢筆錄之
    內容與證人甲○○之陳述大致相符，辯護人所指警員與甲○○在製作筆錄前及過程中，有討論過相當之案情一節，僅見
    其空言主張，並未見其提出警員有不當誘導之相關事證以供
    原審及本院查核，且若警員非施以強暴、脅迫、利誘、詐欺
    等不正方法，則其與應訊人為案情之討論，甚至曉以大義，
    規勸應訊人應據實陳述，亦難謂違法；綜觀證人甲○○在警
    詢所作筆錄之錄音譯文，警員在訊問過程中，並無任何語氣
    不佳或質疑甲○○回答內容之正確性，亦無告以任何不利於
    甲○○之言詞而要甲○○為一定之回答之情形，且甲○○自
    始即供稱向被告乙○○購買毒品，其間之陳述並無變異，警
    察提問過程口氣平和，甲○○對答語氣亦未有不安、恐懼之
    語調，一問一答，錄音連續而無中斷，其間並有電腦鍵盤之
    打字聲音，此有本院勘驗筆錄在卷可考（本院卷第68-70 頁
    ）。足徵甲○○於警詢時之陳述，係出於自然之發言，其警
    詢之陳述應係出於任意性。辯護人稱「警員所問之問題與下
    一個問題間，多數並無停頓，背景無明顯打字聲音，應可確
    定多數是警員事先做好，少部分問題間有停頓打字聲，才是
    甲○○有回答後警員才打字輸入」云云，然警詢筆錄既有夾
    雜打字聲音及停等打字之時間，警詢筆錄顯係依據甲○○之
    供述，一問一答而為製作，不能以打字聲音有不清晰、不明
    顯之處即遽認為筆錄係事前已經做好。又甲○○回答「喔」
    之部分，或係個人習慣，辯護人推斷係警員在旁以手勢或其
    他方式指示甲○○之回答云云，亦屬臆測。故辯護人稱證人
    甲○○之警詢出於誘導，係配合警方而製作，無證據能力等
    語，顯不足採。
三、又通訊監察錄音之譯文，僅屬依據監聽錄音結果予以翻譯之
    文字，固具文書證據之外觀，但實際上仍應認監聽所得之錄
    音帶或光碟，始屬調查犯罪所得之證物，此乃刑事訴訟法第
    165 條之1 第2 項所稱之證物，如其蒐證程序合法，並經合
    法調查，自具證據能力。因此檢察官如提出通訊監察錄音之
    譯文為其證據方法，實乃以其監聽所得之錄音帶或光碟，為
    調查犯罪所得之證物，法院本應依刑事訴訟法第165 條之1
    所列之方法調查，以判斷該錄音帶或光碟是否與通訊監察錄
    音之譯文相符。而監聽錄音製作之譯文，雖通常為偵查犯罪
    機關單方面製作，然若被告或訴訟關係人對其真實性並無爭
    執，經法院於審判期日提示譯文供當事人辨認、表示意見並
    為辯論者，程序自屬適法（最高法院95年度臺上字第295 號
    、94年度臺上字第4665號判決意旨參照）。查本案被告所使
    用之門號0000000000號行動電話所為之通訊監察，係檢察官
    依96年7 月11日修正前之通訊保障及監察法之規定審查後核
    發而實施，監察期間自96年3 月13日起至同年5 月10日止，
    有臺灣屏東地方法院檢察署96年屏檢瑞仁聲監字第000059號
    通訊監察書、96年屏檢瑞仁聲監（續）字第000094號通訊監
    察書暨電話附表各1 份在卷可稽（見警卷第229-230 頁），
    為合法之通訊監察。而在通訊監察期間取得被告以上述行動
    電話與他人通話之錄音，並無違法取證之瑕疵，而依此核發
    之通訊監察書所監聽之錄音帶及譯文，業經被告及辯護人、
    檢察官就各該監聽譯文所示對話內容之真正均不爭執，上開
    監聽譯文所表彰依法律規定程序所取得之語音證物內容，具
    有證據能力。
四、末按傳聞法則之重要理論依據，在於傳聞證據未經當事人之
    反對詰問予以核實，乃予排斥，惟若當事人已放棄對原供述
    人之反對詰問權，於法院審判時表明同意該等傳聞證據可作
    為證據，基於證據資料愈豐富，愈有助於真實發現之理念，
    並貫徹刑事訴訟法修法加重當事人進行主義之精神，確認當
    事人對於證據能力有處分權之制度，傳聞證據經當事人同意
    作為證據，法院認為適當者，亦得為證據；另當事人於調查
    證據時，對於傳聞證據表示「沒有意見」、「對於證據調查
    無意見」，而未於言詞辯論終結前聲明異議，應視為已有將
    該等傳聞證據採為證據之同意，此刑事訴訟法第159 條之5
    定有明文。查本案據以認定被告犯罪事實存否之其他被告以
    外之人之言詞或書面陳述，經審判長提示並告以要旨後，檢
    察官及被告、辯護人均知該證據為審判外之言詞陳述及書面
    證據，原無證據能力，惟未於言詞辯論終結前表示異議，本
    院審酌上開證據作成之過程並無不適當之情形，且對於被告
    涉案之事實具有相當之關聯性，依刑事訴訟法第159 條之5
    規定均具有證據能力。
貳、實體事項：
一、訊據上訴人即被告乙○○固坦承上開門號0000000000號行動
    電話係其姊姊蔡易霖於95年7 月2 日申請，其於95年8 、9
    月份開始使用該支行動電話，其認識證人丙○○、甲○○之
    事實，惟矢口否認有何販賣第三級毒品之犯行，辯稱：我們
    是一起購買毒品，他們將毒品先寄放在我這裡，之後再拿回
    去云云。
二、惟查：
(一)、被告於96年3 月19日凌晨2 時5 分許，以其所使用之上開行
    動電話撥打證人丙○○使用之0000000000號行動電話，丙○○以暗號「5 」向被告乙○○表示欲購買價值500 元之愷他
    命，被告應允後，於同日凌晨2 時30分許，前往位於屏東縣
    屏東市○○街之「新名人釣蝦場」外，交付數量不詳之第三
    級毒品愷他命1 包予丙○○，並收取價金500 元等事實，迭
    經證人丙○○於警、偵訊時均證述: 「我於96年3 月19日凌
    晨2 時30分，在新名人釣蝦場外，購買1 小包500 元的K 他
    命，我是以手機0000000000號撥打乙○○的電話0000000000
    號聯絡購買毒品，交易時，假如我要買500 元的量，就會跟
    他說「5 」，乙○○就知道了」等語明確（見警卷第91-92
    頁、偵卷第30-31 頁），又其於警詢時另證稱：其打電話給
    被告購買愷他命時，不會明講要買多少錢的愷他命，假如要
    買500 元的量，就以「5 」表示，且其只會向被告購買愷他
    命，所以被告知道其要買的是愷他命等語（見警卷第93頁）
    ，核與原審卷附之警方對被告上開行動電話執行通訊監察所
    製作之被告、丙○○通話譯文表記載之渠等於96年3 月19日
    凌晨2 時5 分之通話內容：「B 男（即丙○○）：『眼鏡』
    哥，有沒有『散的』。A 男（即被告）：有。B 男：『散的
    』是5 嗎。A 男：你要的嗎。B 男：嗯。A 男：6 啦，好不
    好。B 男：6 喔，那就不要了。A 男：5 的，你要幾個。B
    男：我只要一個，自己那個... 。A 男：好啦，好啦。B 男
    ：5 嗎，你在那裡。A 男：新名人釣蝦場這邊。B 男：好，
    拜拜。」情節相符（見原審卷第92頁），而證人丙○○於原
    審中亦稱上開對話內容係其向被告索討愷他命之對話（見原
    審卷第101- 102頁），顯見該通話內容之暗語與毒品有關，
    被告對此亦表示無意見（見原審卷第103 頁），參以被告自
    承認識證人丙○○，與丙○○無過節，證人丙○○亦無因施
    用愷他命構成犯罪而有向警方供出毒品來源，以邀減刑寬典
    之誘因，理應無設詞誣陷被告之動機及必要，其前開證詞，
    應堪採信。
(二)、至於證人丙○○於原審審理時固改稱其並未向被告購買愷他
    命，係其與被告一起出去玩時，其拿錢給被告請被告去拿毒
    品回來一起施用，施用剩餘的就放在被告那裡，之後再跟被
    告拿，其要回家施用時，就會跟被告拿，其與被告一起購買
    愷他命2 次，第1 次購買的只剩一點，其向被告拿回家施用
    ，第2 次購買的剩比較多，其分2 次向被告拿回家施用云云
    （見原審卷第100-101 頁），然其於警、偵訊時，主動向警
    方、檢察官供稱: 其分別於96年2 月底某日晚上8 至9 時左
    右在「新名人釣蝦場」、96年3 月初某日晚上8 至9 時左右
    在屏東市○○街33號國宅L 棟之地下室、96年3 月19日凌晨
    2 時30分在「新名人釣蝦場」向被告購買愷他命之事實（惟
    其所證被告於96年2 月底某日及96年3 月初某日之販賣愷他
    命犯行，因無補強證據可佐，故經原審為無罪諭知，並已確
    定），且其就各次向被告購買愷他命之聯絡情形、交易時間
    、地點、數量、金額及交易過程等細節均證述明確，有其警
    、偵訊筆錄在卷可查（見警卷第90-97 頁、偵卷第30-31 頁
    ），再者，觀卷附被告與證人丙○○之通話譯文表，警方依
    此譯文內容，顯僅能研判被告與證人丙○○可能於96年3 月
    19日有毒品交易之情形，至於其餘毒品交易顯係證人丙○○
    主動向警方提及，灼然甚明；次者，證人丙○○於原審證稱
    ：警察並未打罵伊，只是時間拖比較久等語（見原審卷第10
    1 頁），堪認警方並未以不正方法取證，而證人丙○○與被
    告既係朋友，無仇恨嫌隙，業如前述，且販賣毒品係重罪，
    乃眾所周知之事，證人丙○○亦應明知於此，當無無端杜撰
    上情入被告於此重罪之理？甚至在檢察官面前具結，明知其
    若未據實作證，將會受偽證罪之處罰後，仍為相同之指證，
    再其接受檢察官訊問時，就其向被告購買愷他命之時間、地
    點及金額仍為相同之證述（見偵卷第29-31 頁），堪認其於
    警、偵訊所證係本於親身經歷之事實，憑信性甚高。此外，
    證人丙○○於警詢所證其向被告購買愷他命之時間、地點、
    數量、金額、次數等節，與本案其他證人甲○○之警詢證述
    均非相同，有渠等之警詢筆錄在卷可資比對，足見證人丙○○於原審所證稱：筆錄係警方先製作好，將證人之名字改成
    其姓名，要其照著念云云（見原審卷第101 頁），應與客觀
    事實不符，難以採信；又愷他命屬於毒品，取得管道隱密，
    自非容易，證人丙○○於原審證稱其有在其家中施用愷他命
    等語（見原審卷第101 頁），則證人丙○○儘可自行保管購
    得之愷他命即可，端無冒著遭被告欺騙、侵吞之風險，將愷
    他命寄放在被告處所之必要，況其欲施用愷他命之時，尚須
    於聯繫被告後，外出向被告拿取愷他命，非但多此一舉，更
    徒增被警方查緝之風險，其於原審所證顯有違常理，難以採
    信，參以被告於警、偵訊時始終未提出係友人寄放毒品此有
    利於己之辯解，有其警、偵訊筆錄可參（見警卷第2-9 頁、
    偵卷第39-41 頁），堪認證人丙○○於審理時所證，顯係事
    後串飾迴護之詞，不足採信。
(三)、又查被告於96年3 月21日凌晨1 時26分許，以其所使用之上
    開行動電話撥打證人甲○○使用之0000000000號行動電話，
    甲○○向被告表示欲購買愷他命2 包，被告應允出售，嗣於
    同日凌晨近2 時許，前往渠等約定之屏東縣屏東市○○路之
    海王星遊藝場後方之某超商外，交付第三級毒品愷他命2 包
    予甲○○，並當場收取價金1000元等事實，業經證人甲○○
    於警、偵訊時證述: 「曾向乙○○購買過1 次K 他命，時間
    是在96年3 月21日晚上近2 時，地點在屏東市○○路「海王
    星遊藝場」後面的一間超商，共1 千元，跟他購買毒品時，
    我會以0000000000號電話撥打乙○○的電話，他的電話是09
    27和信的。購買時，我不會明講說要買多少錢的K 他命，以
    「1 」表示是1 克的量」等語明確（見警卷第68-69 頁、偵
    卷第22頁），核與卷附警方對被告上開行動電話執行通訊監
    察所製作之被告、甲○○之通話譯文表記載之渠等於96年3
    月21日凌晨1 時26分之通話內容：「B 女（即證人甲○○）
    ：你在那裡。A 男（即被告）：國宅。B 女：我現在過去找
    你，你拿2 包給我，好不好。A 男：好，我過去找妳好了。
    B 女：不用，我現在在開車了，我要出去，我要拿給別人的
    。A 男：妳到「海王星」後面。B 女：「海王星」在那裡。
    A 男：妳在妳家等我，我過去啦。B 女：我已經在開車了，
    不然我在「國宅」的「全家」等你。A 男：不要啦，那裡很
    恐怖。B 女：你到我的車上，不然你看要在那裡等你，我在
    開車了，「海王星」後面嗎，我去找。A 男：妳在妳家等我
    啦。B 女：我已經開車過去「國宅」了。A 男：好啦，我過
    去。B 女：電話聯絡，你先下來。A 男：好。」互核相符（
    見原審卷第264 頁），而證人甲○○於原審亦稱上開通訊監
    察譯文內容係其與被告之對話，被告確有於上開時地交付2
    包愷他命等語（見原審卷第96-97 頁），被告對於其此部分
    證詞亦表示無意見（見原審卷第103 頁），佐以被告自承其
    與證人甲○○並無過節，甲○○亦無因施用愷他命構成犯罪
    而有向警方供出毒品來源，以邀減刑寬典之誘因，理應無設
    詞誣陷被告之動機及必要，其前開證詞，應堪採信。又佐以
    證人丙○○、甲○○所證被告販賣之第三級毒品愷他命均係
    每包單價500 元，且毒品交易之方式相同（即被告以上開行
    動電話與證人約好交易愷他命之數量或金額、地點後，由被
    告親自持往約定地點交付予證人），益徵證人丙○○、甲○○之警、偵訊證詞應為真實，被告空言辯稱其並未販賣毒品
    云云，洵難採信。
(四)、至證人甲○○於原審雖改稱：其與被告及其他人在錢櫃ＫＴ
    Ｖ唱歌時，一起出資向他人購買愷他命，其把愷他命寄放在
    被告處，之後再陸陸續續向被告要，被告交付伊之毒品均係
    其寄放在被告處之毒品，並非向被告購買的；當時警方叫伊
    照著打好的筆錄念，比較不會麻煩，偵訊時其想趕快離開，
    檢察官問什麼，其都說「是」云云（見原審卷第95-97 頁）
    ；然觀諸卷附被告與證人甲○○使用之上開行動電話之通訊
    監察譯文，除上開96年3 月21日之通話內容外，渠等於96年
    3 月20日凌晨2 時40分許、3 時許，尚有疑似與毒品交易有
    關之2 通通話內容（見原審卷第89頁），倘辯護人所述：警
    方係依通訊監察結果，要求證人配合指證被告販賣愷他命云
    云，及證人甲○○於原審所證警方先打好筆錄要伊照念云云
    為真，警方理應亦會要求證人甲○○配合指證被告亦有於96
    年3 月20日凌晨販賣愷他命予伊一事，然筆錄卻記載證人甲○○證稱96年3 月20日當天其至國宅向被告購買愷他命時，
    被告說他手上沒有毒品可賣等語（見警卷第68頁），足見辯
    護人前開質疑尚屬無據，參以其於時隔半年餘之檢察官偵訊
    時，於具結後仍為與警詢相同之證述，其於原審又稱其並未
    將警詢筆錄內容背起來（見原審卷第97頁），益徵其警詢所
    證應係其親身經歷之事，復佐以其與被告係朋友，無仇恨嫌
    隙，業如前述，而販賣毒品罪係重罪，乃眾所周知之事，其
    顯無設詞誣陷被告於入重罪，並進而於檢察官面前具結後，
    仍甘冒偽證罪之處罰而為虛偽證述之理由與必要，綜上堪認
    其警、偵訊之證詞係本於事實所為，應可採信。況證人甲○○與被告在錢櫃ＫＴＶ唱歌係第一次見面，之前被告僅知道
    甲○○係其友人之姊姊，業經被告於原審供述明確（見原審
    卷第37頁），而證人甲○○亦稱與被告係唱歌認識的，係點
    頭之交，不常聯絡（見原審卷第95頁），渠等交情顯非深厚
    ，而如前所述，愷他命並非價廉之物，且取得非易，則證人
    甲○○與被告既無交情，何須冒著遭被告侵吞之風險，將愷
    他命寄放在被告處？況其欲施用之時，尚須聯繫被告，並外
    出向被告拿取愷他命，非但多此一舉，更徒增為警查獲之風
    險，其於原審所為前開證詞顯有違常情，參以被告於警、偵
    訊時始終未為此項友人寄放毒品之辯解，堪認證人甲○○於
    原審所證，係事後迴護被告之詞，亦非可採。
(五)、末按毒品危害防制條例所規定之販賣毒品罪，雖未明示「營
    利之意圖」為其犯罪構成要件，然「販賣」一語，在文義解
    釋上當然已寓含有買賤賣貴，而從中取利之意思存在。且從
    商業交易原理與一般社會觀念而言，販賣行為在通常情形下
    ，仍係以牟取利益為其活動之主要誘因與目的。又政府為杜
    絕毒品氾濫，毒害人民甚深，再三宣導民眾遠離毒品、媒體
    報導既深且廣，對於禁絕毒品之政策，應為大眾所熟悉。再
    政府對於查緝施用、轉讓及販賣毒品無不嚴格執行，且販賣
    毒品罪係重罪，若無利可圖，衡情一般持有毒品者，當不致
    輕易將持有之毒品交付他人。關於被告販賣第三級毒品愷他
    命之犯行，固無從逕憑卷證資料而推認其所得獲致之具體利
    潤金額為何，然販賣毒品乃違法行為，非可公然為之，且有
    其獨特之販售路線及管道，亦無公定之價格，復可任意增減
    其分裝之數量，而每次買賣之價量，亦可能隨時依市場貨源
    之供需情形、交易雙方之關係深淺、資力、對行情之認知、
    查緝是否嚴緊，及購買者被查獲時供述購買對象之可能性風
    險評估等諸般事由，而異其標準，非可一概而論，是販賣之
    利得除經坦承犯行或價量俱臻明確外，委難查得實情，販賣
    之人從價差或量差中牟利方式雖異，其意圖營利之非法販賣
    行為則一；故本件雖無法得知被告販賣愷他命之利得，然倘
    其無利可圖，當不可能甘冒被供出是毒品之上游來源或被檢
    警查緝法辦之風險，而平價或低價販賣愷他命予證人丙○○
    、甲○○之理，堪認被告顯有藉販賣愷他命予上開證人以牟
    利之意圖，應堪認定。
(六)、綜上所述，證人甲○○、丙○○於原審改稱前開有利於被告
    之證詞，顯係出於迴護被告，難以採信，本件事證明確，被
    告前開販賣第三級毒品犯行，已堪認定。
三、論罪科刑與改判：
(1)、新舊法比較：
    被告行為後，毒品危害防制條例第4 、11、11之1 、17、20
    及25條，經立法院修正後，於98年5 月20日由總統公布，同
    年月22日生效，其中修正後第4 條第3 項規定：「製造、運
    輸、販賣第三級毒品者，處5 年以上有期徒刑，得併科新臺
    幣7,000,000 元以下罰金。」，而修正前即行為時同法第4
    條第3 項規定：「製造、運輸、販賣第三級毒品者，處5 年
    以上有期徒刑，得併科新臺幣5,000,000 元以下罰金。」，
    經比較新、舊法結果，以修正前之規定有利於被告，自應適
    用修正前毒品危害防制條例第4 條第3 項之規定。
(2)、查愷他命係毒品危害防制條例第2 條第2 項第3 款所明訂之
    第三級毒品；核被告所為，係犯毒品危害防制條例第4 條第
    3 項之販賣第三級毒品罪；被告2 次販賣第三級毒品之行為
    ，於刑法於95年7 月1 日修正施行後，應以被告販賣毒品之
    次數，定其犯罪行為數，並予分論併罰，另被告所為上開2
    次販賣第三級毒品之行為，犯意各別，行為互殊，應分論併
    罰。次按，同為販賣毒品之人，其原因動機不一，犯罪情節
    未必盡同，雖有大盤毒梟者，然亦有中、小盤之分，甚至僅
    係吸毒者為求互通有無而有償轉讓，各販賣行為所造成危害
    社會之程度自屬有異，而販賣第三級毒品之法定最低本刑為
    5 年以上有期徒刑，得併科新臺幣5,000,000 元以下罰金，
    倘依其情狀處以有期徒刑即足懲儆，並可達防衛社會之目的
    ，自非不可依客觀之犯行與主觀之惡性，併加考量其情狀是
    否有可憫恕之處，而適用刑法第59條之規定酌量減輕其刑，
    期使個案裁判之量刑有其衡平，符合比例原則；本件被告被
    查獲之販賣愷他命次數僅有2 次，總計所得僅1500元，販賣
    數量及所得均甚微，犯罪情節當非與大盤毒梟者可資等同併
    論，如量處最低之法定刑，依社會一般觀念，仍屬情輕法重
    ，客觀上足以引起一般同情，顯有堪資憫恕之處，本院認縱
    處以法定最低刑度猶嫌過重，爰均依刑法第59條規定，予以
    酌量減輕其刑度，使輕重得宜，罰當其罪，俾符罪刑相當原
    則。
(3)、原審以被告販毒犯行事證明確，予以論罪科刑，固非無見。
    惟查，毒品危害防治條例已於98年5 月20日修正，迄今已生
    效、施行，原審未及比較新舊法，尚有未洽；被告提起上訴
    ，否認有販賣第三級毒品之犯行，雖無理由，然原判決既有
    上揭可議之處，即屬無可維持，自應由本院將原判決關於販
    賣第三級毒品既定執行刑之部份撤銷改判。本院審酌被告正
    值青年，不思循正當途徑賺取財物，明知毒品戕害人體身心
    健康甚鉅，卻為貪圖利益，販賣毒品，助長毒品泛濫，戕害
    他人身心健康、危害社會治安，衡以其犯後仍否認犯行，及
    考量其販賣之毒品數量非鉅，獲利非豐，素行良好、無前科
    ，有臺灣高等法院被告前案紀錄表在卷可按，暨其智識、犯
    罪目的、動機、手段等其他一切情狀，仍量處原審所處之刑
    如主文第二項所示並定其應執行刑。
(4)、末按犯第4 條至第9 條、第12條、第13條或第14條第1 項、
    第2 項之罪者，其供犯罪所用或因犯罪所得之財物，均沒收
    之，如全部或一部不能沒收時，追徵其價額或以其財產抵償
    之，毒品危害防制條例第19條第1 項定有明文；再按毒品危
    害防制條例第19條第1 項規定，犯販賣、運輸毒品罪者，其
    犯罪所得之財物，均沒收之，係採義務沒收主義，故其犯罪
    所得之對價，不問其中成本若干，利潤多少，均應全部諭知
    沒收，以貫徹政府查禁煙毒之決心，並符立法本旨，最高法
    院95年度台上字第3133號判決意旨可資參照；又刑法沒收之
    物，雖指原物，但金錢為代替物，重在兌換價值，而不在原
    物，自難拘泥於沒收原物之理論，認沒收販賣毒品所得之金
    錢，以當場查獲扣押者為限，且毒品危害防制條例第19條第
    1 項係刑法第38條第1 項第3 款、第3 項但書之特別規定，
    政府為肅清毒品，貫徹禁政，既設專條，採義務沒收主義，
    揆諸立法主意旨，當不致有此限制，故販賣毒品所得之金錢
    ，苟能認定其係販賣毒品所得之款（例如販毒所得之款，業
    經消費寄託或消費借貸與他人，則應認該販毒所得之款仍屬
    存在），不以當場查獲扣押者為限，亦有最高法院66年度第
    8 次刑事庭會議決議可資參照，依此，販賣毒品所得之金錢
    ，無論已否扣案，如仍屬存在，即應依法沒收。查本件被告
    販賣毒品2 次之所得各為1000元、500 元，總計1500元，各
    該次之販毒所得金額雖均未扣案，依前開說明，仍應依毒品
    危害防制條例第19條第1 項規定，併予宣告沒收，如全部或
    一部不能沒收時，以其財產抵償之。次按，供販賣第一級毒
    品所用之物，應依毒品危害防制條例第19條第1 項規定沒收
    ，固為刑法之特別規定，採義務沒收主義。但上開法條既無
    如同條例第18條第1 項前段有「不問屬於犯人與否，均沒收
    」之規定，即應回歸刑法第38條第3 項前段所規定「以屬於
    犯人者為限」，始應依該條例第19條第1 項規定諭知沒收（
    最高法院98年度台上字第2465號判決意旨參照），本件扣案
    之門號0000000000號行動電話（含SIM 卡），被告於警詢供
    稱係其姊姊蔡易霖所申請（見警卷第3 頁），且有該門號之
    查詢結果在卷可稽（見警卷第236 頁），另扣案之電話卡1
    張，被告於審理時稱係其姊姊所有（見原審卷第104 頁），
    堪認均非屬被告所有，依法自均不得宣告沒收；至扣案之筆
    桿、塑膠板等物，被告供稱係其施用毒品所用之物（見原審
    卷第104 頁），且無證據證明與其上開販賣第三級毒品犯行
    有何關連，至於扣案之愷他命1 包亦無證據證明與上開販賣
    犯行有何關連，爰均不予宣告沒收，附此敘明。
四、被告轉讓第三級毒品部分已據撤回上訴確定，不另論列。
據上論斷，應依刑事訴訟法第369 條第1 項前段、第364 條、第
299 條第1 項前段，毒品危害防制條例第4 條第3 項、第19條第
1 項，刑法第11條、第59條、第51條第5 款，判決如主文。
本案經檢察官鄭銘謙到庭執行職務。
中    華    民    國    99    年    1     月    19    日
              刑事第六庭    審判長法  官  王憲義
                                  法  官  邱永貴
                                  法  官  簡志瑩
以上正本證明與原本無異。
如不服本判決應於收受本判決後10日內向本院提出上訴書狀，其
未敘述上訴理由者，並得於提起上訴後10日內向本院補提理由書
狀（均須按他造當事人之人數附繕本）「切勿逕送上級法院」。
中    華    民    國    99    年    1     月    19    日
                                  書記官  吳新貞
附錄本判決論罪科刑法條：
修正前毒品危害防制條例第4 條第3 項
製造、運輸、販賣第三級毒品者，處 5 年以上有期徒刑，得併
科新臺幣5 百萬元以下罰金。

司法院資訊處製作；財團法人民間司法改革基金會備份。
